【裁判字號】    98,重上,135
【裁判日期】    981231
【裁判案由】    塗銷土地所有權移轉登記等
【裁判全文】
臺灣高等法院臺中分院民事判決         98年度重上字第135號
上  訴  人  甲○○
            丁○○
            己○○
共同訴訟代理人  王勝和律師
被  上訴人  乙○○
訴訟代理人  邱炎浚律師
上列當事人間請求塗銷土地所有權移轉登記等事件，上訴人對於
民國98年7月2日臺灣苗栗地方法院98年度重訴字第15號第一審判
決提起上訴，本院於98年12月22日言詞辯論終結，判決如下：
    主  文
上訴駁回。
第二審訴訟費用由上訴人負擔。
    事實及理由
一、被上訴人乙○○主張：坐落苗栗縣大湖鄉○○○段第 151地
    號、160地號土地（下稱系爭2筆土地）為其與其兄陳貴明等
    人所共有，其應有部分為6分之1，近日發現其所有系爭 2筆
    土地之應有部分，遭陳貴明於民國97年 8月間，竊取其所有
    系爭 2筆土地之所有權狀、印鑑章、身分證等文件，偽造其
    委任書，持向戶政事務所申得其印鑑證明書 3份，並將所竊
    得文件、印章及印鑑證明書交付訴外人陳文雄，陳貴明與陳
    文雄等人未經其同意，即偽冒其名義，逕以上開文件將其所
    有系爭 2筆土地之應有部分，辦理以下之最高限額抵押權與
    所有權移轉登記：(1)以苗栗縣大湖地政事務所（下稱大湖地
    政）97年大地資字第036060號收件、97年 8月20日登記、擔
    保債權總金額新台幣（下同）300 萬元之最高限額抵押權予
    上訴人丁○○。(2)以大湖地政97年大地資字第044490號收件
    、97年10月29日登記，擔保債權總金額 150萬元之最高限額
    抵押權予上訴人己○○。(3)以大湖地政98年 2月13日大地資
    字第004910號收件、98年 2月16日登記、以買賣為原因，將
    其所有系爭 2筆土地應有部分移轉登記予上訴人甲○○。兩
    造間就其所有系爭 2筆土地之應有部分，並無設定抵押或移
    轉所有權之意思表示合致，然竟有上開抵押權及所有權移轉
    等登記事項，對其所有權已造成侵害，為此依民法第 767條
    規定，請求塗銷上開抵押權及所有權移轉登記。
二、上訴人甲○○辯以：伊與乙○○間沒有買賣契約，是陳貴明
    表示可以全權代理乙○○處理系爭土地，不同意塗銷系爭土
    地所有權登記。系爭 2筆土地所有權移轉登記之前，乙○○
    有請陳文雄先不要過戶，說要籌錢償債。伊當初有幫乙○○
    付60萬元給己○○，約定過戶後再支付60萬元，己○○就同
    意塗銷抵押權登記等語。上訴人丁○○辯以：乙○○沒有向
    伊借錢。錢都交給陳文雄辦理，伊從頭到尾都不清楚，不同
    意塗銷系爭土地抵押登記等語。上訴人己○○辯以：伊不認
    識乙○○，乙○○沒有向伊借錢，伊都是跟訴外人戊○○談
    的，錢是交給戊○○。不知道有設定抵押，伊同意塗銷系爭
    2 筆土地抵押登記等語。本件買賣契約及抵押權設定之契約
    均由被上訴人之兄陳貴明代理被上訴人將所有權狀、印鑑証
    明、印鑑章及身分証件交由第三人陳文雄與上訴人完成買賣
    、抵押權設定契約，本件被上訴人至少應負表見代理之授權
    人責任。
三、原審為行集中審理協同兩造協議並簡化爭點整理如下（見原
    審卷第118、119頁）：
  (一)不爭執事項：
    乙○○未向丁○○、己○○借款。
    乙○○就系爭 2筆土地之應有部分移轉予甲○○前，有要
      求訴外人陳文雄不要辦理移轉登記，且乙○○未與甲○○
      約定買賣價金。
    上訴人均不認識乙○○，亦從未與乙○○接觸。
    丁○○、己○○無以乙○○所有系爭 2筆土地應有部分設
      定抵押權之意思表示，乙○○亦未同意將系爭土地設定抵
      押權予丁○○、己○○，亦即兩造未達成設定最高限額抵
      押權契約。
    陳貴明將乙○○所有系爭 2筆土地應有部分，設定最高限
      額抵押權予丁○○、己○○，未經乙○○同意。
    己○○同意塗銷系爭抵押權設定。
  (二)爭執事項：
    乙○○請求丁○○塗銷乙○○所有系爭 2筆土地應有部分
      之抵押權登記有無理由？
    乙○○所有系爭 2筆土地應有部分移轉登記予甲○○，有
      無經乙○○同意？乙○○請求甲○○塗銷上開土地之所有
      權移轉登記有無理由？
四、得心證之理由：
  (一)上訴人辯稱：原審判決理由三、一不爭執事項，經上訴人調
    閱歷次開庭錄音逐字譯文，可知除不爭執事項一1.3.外均與
    錄音內容不實在，而該不正確之不爭執事項確因不可歸責於
    上訴人且對上訴人有顯失公平，故依民事訴訟法第270條之1
    第三項認原審爭點整理不爭執事項及認諾均不得拘束上訴人
    云云。但查原審判決所載之不爭執事項，係原審依民事訴訟
    法第270條之1第1項第3款規定，協同兩造協議整理所為，並
    經兩造在言詞辯論筆錄上親自簽名確認（見原審卷第 118頁
    ），縱依上訴人訴訟代理人所整理之錄音譯文所示，上訴人
    當場均未提出任何異議，足見縱使在整理過程中上訴人先後
    或有不同陳述，但經整理簡化結果所記錄之不爭執事項，確
    係兩造之真意，兩造均應受拘束，上訴人此部分所辯，顯無
    足採。又言詞辯論筆錄既經兩造閱讀後，於筆錄上親自簽名
    確認，即無再行勘驗原審錄音光碟之必要，先此敘明。
  (二)己○○既已於原審言詞辯論期日，就原告依訴之聲明所主張
    之訴訟標的「塗銷系爭抵押權設定」之本體為同意塗銷之表
    示，即屬民事訴訟法第 384條規定之認諾，且依民事訴訟法
    第 448條規定該認諾於第二審亦有效力。是有關己○○部分
    應依民事訴訟法第448、384條規定，為其敗訴之判決。
  (三)按所有人對於妨害其所有權者，得請求除去之，民法第 767
    條中段定有明文。又依土地法所為之登記有絕對效力，固為
    同法第43條所明定，惟參照司法院院字第1919號解釋，在第
    二者信賴登記而取得土地權利之前，真正權利人既仍得對登
    記名義人主張登記原因之無效或撤銷，提起塗銷登記之訴，
    自不能據以除斥真正之權利（最高法院39年台上字第1109號
    判例參照）。次按無權利人就權利標的物所為之處分，經有
    權利人之承認始生效力，民法第118條第1項定有明文。
  (四)被上訴人乙○○主張系爭 2筆土地為其與他人共有，其應有
    部分為6分之1；其所有系爭 2筆土地之應有部分，先後於97
    年 8月20日遭設定最高限額抵押權予丁○○，於97年10月29
    日遭設定登記最高限額抵押權予己○○，於98年 2月16日以
    買賣為原因移轉登記所有權予甲○○等語，業據提出土地登
    記謄本為證，並為上訴人所不爭執，且經本院依職權向大湖
    地政調閱登記資料，核閱無誤，堪認被上訴人上開主張為真
    實。被上訴人另主張其所有系爭 2筆土地應有部分，設定最
    高限額抵押權予丁○○、己○○之登記，係訴外人陳貴明盜
    取其土地所有權狀、印鑑章、身分證等資料，並冒領印鑑證
    明，而偽造其名義所為，其未積欠上訴人任何債務，亦未曾
    同意將上開土地設定抵押權予丁○○、己○○等語。證人陳
    貴明於原審具結證稱：我在我弟弟即原告房裡偷得他的身分
    證、印鑑、土地權狀，原告印鑑證明申請書及委任書中乙○
    ○的簽名是我簽的，申請書及委任書上原告的印章，是我交
    給承辦人員，他幫我蓋的，將原告土地設定抵押予被告丁○
    ○、己○○，均未經原告同意，原告事後也不同意等語（見
    原審卷第102至104頁）。另上開抵押權申請登記時所附乙○
    ○印鑑證明書 2份（分別為戶印證字第1059號、1272號，見
    原審卷第61、72頁），經原審向苗栗縣大湖戶政事務所調閱
    「印鑑登記證明申請書」（見本院卷第88至91頁），確由證
    人陳貴明以受任人名義前往申請；且經比對證人陳貴明當庭
    書寫乙○○姓名之筆跡（見原審卷第 111頁），該申請書及
    委任書委任人欄「乙○○」之簽名，與原審命證人陳貴明書
    寫「乙○○」之筆跡甚為相似，是證人陳貴明上開證述，應
    與事實相符，而堪採信。是乙○○所有系爭 2筆土地之應有
    部分，先後設定最高限額抵押權予丁○○、己○○，均係訴
    外人陳貴明偽冒乙○○名義所為，自係陳貴明偽冒名義之無
    權處分，既未經有權利人乙○○之承認，依民法第118條第1
    項規定，上開抵押權之設定，自屬無效。
  (五)又甲○○於原審自承：跟乙○○沒有約定買賣價金，在過戶
    之前乙○○有請陳文雄不要過戶等語（見原審卷第84頁）。
    另證人陳文雄於原審證稱：土地所有權移轉登記到甲○○名
    下前，有與乙○○見過面，乙○○叫我不要把他名下土地移
    轉，就乙○○土地所有權移轉，是我跟陳貴明講好等語（見
    原審卷第 106頁）。另證人陳貴明於原審具結證稱：我在我
    弟弟即原告房裡偷他的身分證、印鑑、土地權狀，原告印鑑
    證明申請書及委任書中乙○○的簽名是我簽的，申請書及委
    任書上原告的印章，是我交給承辦人員，他幫我蓋的，當初
    我與陳文雄說好是設定抵押，我也不同意把原告土地賣掉，
    原告從來沒有表示同意等語（見原審卷第102至104頁）。是
    乙○○所有系爭 2筆土地應有部分之移轉登記，自係陳貴明
    偽冒名義之無權處分，既未經有權利人乙○○之承認，依民
    法第118條第1項規定，自屬無效。
  (六)上訴人另辯稱：本件買賣契約及抵押權設定之契約均由陳貴
    明代理乙○○將所有權狀、印鑑証明、印鑑章及身分証件交
    由第三人陳文雄與上訴人完成買賣、抵押權設定契約，原審
    認係無權代理顯與事實不符；又乙○○將所有權狀、印鑑証
    明、印鑑章及身分証件交予陳貴明，至少應負表見代理之授
    權人責任云云，但為乙○○所否認。查陳貴明於原審即已明
    確證述所有權狀、印鑑章及身分証件等物係其所竊得，且冒
    稱受委任申請乙○○之印鑑證明等事實，又經原審調取印鑑
    證明申請書、委任書上之筆跡與乙○○之簽名比對，確係由
    陳貴明所為。而證人戊○○及丙○○二人之證詞不但不足以
    證明，乙○○的確提供土地設定相關文件交付戊○○，向己
    ○○借款 120萬元並設定抵押予己○○之事實，且丙○○就
    究竟與戊○○同去乙○○家中二或三次、所談是 120萬元抑
    或 200萬元之借款，證詞反覆，且與證人戊○○所證去乙○
    ○住處二次、談論的是積欠戊○○ 120萬元賭債的問題（見
    本院卷第75至79頁），二者顯然並不一致。再者丙○○證稱
    ：去乙○○住處談論還錢的問題，如何處理帳務，陳貴明的
    意思現在沒有那麼多錢，要先提供土地設定抵押借錢償還，
    土地是兄弟聯名，詢問乙○○是否同意，乙○○有答應才拿
    出來。…不知道要向何人借錢，也沒有說要設定抵押給何人
    。...戊○○的部分要抵押借款是120萬元。戊○○有與乙○
    ○、陳貴明談論利息為三分利，償還日期是等到土地賣掉以
    後才還。陳貴明與乙○○知道要設定給陳文雄；知道要跟甲
    ○○、丁○○、己○○借錢120萬元是跟己○○借錢，200萬
    元的部分設定抵押給甲○○、丁○○云云（見本院卷第76至
    78頁）。戊○○則證稱：當初談論 120萬元的時候，他們兩
    兄弟有在一起要求我打折，他們才同意拿權狀出來抵押。打
    折就是我答應替他們先付三個月的利息，他們才同意拿權狀
    出來。沒有跟他說要向誰借。借款 120萬元，利息一分，後
    補述一分或二分忘記了。」云云（見本院卷第79頁反面、80
    頁正面），證人丙○○、戊○○所證亦有歧異。尤其證人丙
    ○○證稱：「（受命法官問：乙○○把設定的資料交給你，
    有無看到從哪裡拿出資料？），答：從家裡，我們在院子，
    他進去家裡拿。（問：用什麼東西包裝？），答：沒有任何
    包裝，直接拿。（問：有無看到印鑑章什麼樣子？），答：
    我沒看清楚。（問：有無交付印鑑章？），答：知道有拿權
    狀之類，印章部分沒有看清楚。（問：為何剛才回答有？）
    ，答：想不起來，只知道有交付。」云云（見本院卷第78頁
    正、反面）。但戊○○則證稱：「（被上訴人訴代問：何人
    交給你權狀？），答：陳貴明、乙○○。（問：文件是否一
    包？），答：是。（問：裡面有什麼東西？），答：權狀、
    印鑑、印鑑證明。（當場有無清點？），答：有。（問：點
    的時候你一個人點？丙○○有無在旁邊？丙○○是否知道？
    ），答：是我一個人點，丙○○也在旁邊應該知道。…（受
    命法官問：乙○○、陳貴明交給你設定抵押資料的時候，包
    裹的材質為何？），答：是黃色牛皮紙袋。（問：有無記錯
    ？），答：沒有。（問：是否確定？），答：確定<並點頭>
    。（問：是否有從紙袋拿出文件來看？），答：有。（問：
    印鑑的材質、形狀為何？），答：印章是木材質的。（問：
    有幾顆印章？），答：有兩顆。（問：這兩顆是何人的名字
    ？），答：有特別去看。」云云（見本院卷第80頁正面至81
    頁反面）；另「（上訴人訴代問：丙○○與你一起去，你與
    陳貴明、乙○○談論時，丙○○有無全程﹖與你們的對話？
    ），答：有。丙○○就在旁邊」云云（見本院卷第82頁正面
    ）。則依丙○○及戊○○所證，彼等於第一、及第二次前往
    被上訴人家中時，二人均同進退並同時在場，對於乙○○把
    設定的資料交付之過程、資料包裹狀況、印章是否同時交付
    等重要事實，理應差異不大，但二人就此部分所證差異懸殊
    ，顯無足採。是陳貴明所證係其竊取乙○○之所有權狀、印
    鑑章及身分証件等物，且冒稱受委任申請乙○○之印鑑證明
    等事實，洵堪採信。至於乙○○向台灣苗栗地方法院檢察署
    提出之刑事告訴，現仍在偵查中，但尚無法因而推斷陳貴明
    等並未涉有偽造文書等罪嫌，併此敘明。
  (七)本件被上訴人乙○○既未曾授與陳貴明代理權，且所有權狀
    、印鑑章、印鑑證明及身分証件等物均非由其交付予陳貴明
    或戊○○，已如上述，上訴人辯稱乙○○應負表見代理之授
    權人責任云云，即非可採。
  (八)綜合上述，乙○○並未積欠上訴人債務，兩造就系爭土地乙
    ○○之應有部分所有權之設定最高限額抵押權及移轉所有權
    ，並無意思表示合致。又陳貴明或陳文雄對乙○○所有系爭
    2 筆土地之應有部分並無處分權，乙○○又已拒絕承認，該
    設定最高限額抵押權及移轉所有權之行為自屬無效。但系爭
    不動產在外觀上，已移轉登記在甲○○名下，但系爭 2筆土
    地之應有部分仍為乙○○所有，乙○○自得本於所有權人之
    地位，依民法第 767條規定請求上訴人等塗銷系爭不動產之
    最高限額抵押權，並塗銷所有權移轉登記，以回復為乙○○
    所有。被上訴人乙○○之請求為有理由，應予准許。是原審
    判決於法並無不合，上訴意旨指摘原判決不當，求予廢棄改
    判，為無理由，應予駁回其上訴。
五、本件事證已臻明確，兩造其餘攻擊防禦方法及舉證，經核均
    與判決結果不生影響，爰無庸逐一論述，附此敘明。
六、據上論結，本件上訴為無理由，依民事訴訟法第449條第1項
    、第78條、第85條第1項前段，判決如主文。
中    華    民    國    98    年    12    月    31    日
              民事第三庭    審判長法  官  陳照德
                                  法  官  朱樑
                                  法  官  李平勳
以上正本係照原本作成。
如對本判決上訴，須於收受判決送達後20日內向本院提出上訴書
狀，其未表明上訴理由者，應於提出上訴後20日內向本院提出上
訴理由書（須按他造人數附具繕本）。上訴時應提出委任律師為
訴訟代理人之委任狀。具有民事訴訟法第 466條之1第1項但書或
第 2項之情形為訴訟代理人者，另應附具律師及格證書及釋明委
任人與受任人有該條項所定關係之釋明文書影本。
                                  書記官  江丞晏
中    華    民    國    98    年    12    月    31    日


司法院資訊處製作；財團法人民間司法改革基金會備份。
